【裁判字號】    97,消債抗,98
【裁判日期】    971003
【裁判案由】    聲請更生程序
【裁判全文】
臺灣高雄地方法院民事裁定            97年度消債抗字第98號
抗  告  人  甲○○
上列抗告人因聲請更生程序事件，對於中華民國97年7 月16日本
院97年度審消債更字第99號裁定提起抗告，本院裁定如下：
    主  文
原裁定廢棄。
抗告人即債務人甲○○自民國九十七年十月九日下午四時起開始
更生程序。
命司法事務官進行本件更生程序。
    理  由
一、抗告意旨略以：伊於前向如附表所示之銀行辦理消費貸款致
    積欠無擔保債務達新台幣（下同）1,745,365 元，因無法清
    償債務，而於民國95年9 月28日依金融主管機關協調成立之
    中華民國銀行公會會員辦理消費金融案件無擔保債務協商機
    制與各債權銀行達成分期還款協議，同意自95年10月份起分
    120 期，並於每月10日以20,157元依各債權銀行債權金額比
    例清償各項債務至全部清償為止，惟伊之每月收入均僅接近
    上開應償還金額，如扣除上開每月應償還金額，剩餘薪資已
    不足支應個人生活基本開銷及扶養親屬所需費用，伊自已無
    力償還如附表所示之債務，是伊未依前開分期還款協議繼續
    履行，乃不可歸責於伊之事由所致，因而聲請准予裁定更生
    ，惟原裁定竟以伊之家庭每月薪資所得於扣除家庭生活費用
    後之餘額尚非不能履行協商款，且伊於協商之收入情況與聲
    請時並未有不同而無嗣後發生情事變更之情形等而駁回伊之
    聲請，然消費者債務清理條例第l51 條第5 項但書之規定並
    無其須發生於協商後之限制，且伊與配偶每月薪資所得合計
    約46,783元，扣除每月家庭生活費用28527元後僅餘18,256
    元而已不足繳納該協商款，況夫妻依法本即係各自對其債務
    負清償之責，且伊之配偶尚有房貸每月約7,000元須為繳納
    ，其實無法分攤清償伊之債務，原裁定逕予駁回伊之聲請，
    於法自屬有誤，爰依法提起本件抗告，並聲明求為：原裁定
    廢棄，並准為更生之聲請。
二、按「債務人不能清償債務或有不能清償之虞者，得依本條例
    所定更生或清算程序，清理其債務。」、「債務人無擔保或
    無優先權之債務總額未逾新臺幣一千二百萬元者，於法院裁
    定開始清算程序或宣告破產前，得向法院聲請更生。」、「
    債務人與金融機構協商成立者，不得聲請更生或清算。但因
    不可歸責於己之事由，致履行顯有重大困難者，不在此限。
    本條例施行前，債務人依金融主管機關協調成立之中華民國
    銀行公會會員，辦理消費金融案件無擔保債務協商機制與金
    融機構成立之協商，準用前項之規定。」，消費者債務清理
    條例第3 條、第42條第1 項及第151 條第5 項、第6 項分別
    定有明文，而消費者債務清理條例之立法目的，依其立法理
    由乃認陷於經濟上困境之消費者若任其於惡性循環之債務窘
    境中自生自滅，其將衍生嚴重之社會問題，致難以維持安定
    之社會經濟秩序，故有予之分別情形依更生或清算之程序清
    理其債務之必要，藉以妥適調整其與各相關債權人等間之權
    利義務關係，以謀求消費者經濟生活之更生機會，從而健全
    社會經濟發展，惟私法上之債之關係，係以當事人間之信賴
    關係為基礎，為社會經濟組織之重要支柱，故當事人於以法
    律行為追求自己之利益之際，亦應顧及對方之利益，並考量
    債權債務在社會上之作用，本於誠實及信用之原則，行使其
    債權及履行其債務，故消費者如已與金融機構協商成立，或
    於本條例施行前已依金融主管機關協調成立之中華民國銀行
    公會會員辦理消費金融案件無擔保債務協商機制與金融機構
    成立協商，因此係經當事人行使程序選擇權所為之債務清理
    契約，債務人理應受該成立之協議所拘束，如無特殊情事，
    其原即應依此協商結果而為誠信履行，惟因慮及有些協商於
    成立之時，銀行債權人或僅考量其債權數額之清償而未慮及
    債務人之經濟能力，或債務人於嗣後因經濟情況變更（如清
    償期間收入或收益不如預期）而致依約履行將使其陷於經濟
    上之困境甚或履行不能，故上開條例於此即另開「因不可歸
    責於己之事由，致履行顯有重大困難者」之履行例外以助債
    務人之更生，且於此亦未另為其他條件之限制，則已成立協
    商者不能或不願依約履行而後依該例外條款聲請更生或清算
    者，依例外從嚴之原則，自應就其情形是否業陷於經濟上之
    困境而嚴予審核，於確實該當例外條件後始准之為其所負義
    務關係之調整，以避免其任意毀諾、濫用債務清理程序而藉
    此善意之立法惡意圖謀減免債務，致使該程序陷於道德危險
    之不義，並因此使社會之信用緊縮而造成經濟之動盪，是5
    年內未從事營業活動或從事小規模營業活動之消費者，若於
    消費者債務清理條例施行前曾依辦理消費金融案件無擔保債
    務協商機制而與各銀行成立協商者，自僅得於其就該協商確
    有該當不可歸責於己之事由致履行顯有重大困難之情形後，
    法院始須再審究其現是否有不能清償債務或有不能清償之虞
    等情事及其他必要條件，以決定該債務人是否得依更生或清
    算程序以清理其債務自明。
三、本件聲請人主張其係5 年內未從事營業活動之消費者，而其
    現已無力償還債務，且具不可歸責之事由而無法繼續履行還
    款協議等情，業據其提出債權人清冊、財產及收入狀況說明
    書、活期儲蓄存款存摺、戶籍謄本、綜合所得稅各類所得資
    料清單、財產歸屬資料清單、財團法人金融聯合徵信中心當
    事人查詢個人資料回覆書、協議書等件為證，而查：
  (一)、聲請人於95年9 月28日乃依金融主管機關協調成立之中華
      民國銀行公會會員即最大債權銀行台新銀行辦理消費金融
      案件無擔保債務協商機制與如附表所示之債權人達成分期
      還款協議，同意自95年10月份起分80期，並於每月10日以
      20,157元依各債權銀行債權金額比例清償各項債務至全部
      清償為止，而聲請人於協商成立履行5 期後，現已毀諾未
      依該協議繼續履行分期償還，台新銀行並已於96年4 月4
      日通報其他債權銀行毀諾情事乙節，此有協議書、財團法
      人金融聯合徵信中心當事人查詢個人資料回覆書、台新銀
      行台新債協97法字第60004 號函等件在卷可稽，而聲請人
      於協議後均任職於彩睿材料科技股份有限公司，其自95年
      度起迄96年度止之所得乃分為289,900 元、278,333 元，
      自97年1 月起至97年4 月止之每月所得（已將扣薪執行1/
      3 之數額折算還原）乃各為20,575元（扣薪後原領13,642
      元）、21,420元（扣薪後原領14,280元）、21,420元、21
      ,420 元 ，名下有汽車1 部，另其與配偶黃至平育有子女
      黃妙梵（89年11月13日生）1 人，現就讀鳥松國小（註冊
      費每學期3,526 元）等情，此亦有綜合所得稅各類所得資
      料清單、財產歸屬資料清單、活期儲蓄存款存摺明細、戶
      籍謄本、收費收據等件在卷足憑，是聲請人於協議成立之
      95年度平均收入僅為24,158元，96年度及本年至4 月止之
      平均收入則分為23,194元、21,209元，以此扣除其每月應
      償還之協商金額20,157元後，其得支配之收入即僅餘3 千
      餘元甚或更少，以聲請人住居之台灣省高雄縣依內政部社
      會司所公佈之97年度最低生活費9,829 元為標準，聲請人
      個人每月所需之最低生活必要費用即已逾於此數，況其復
      有在學子女1 人須為扶養者，是聲請人主張其於協商時即
      因收入不足因應，以致繼續履行上開還款協議有重大困難
      乙節應屬真實，本院審酌聲請人為一般公司之工作人員，
      其收入原即非高，且聲請人於收入不高之情形下仍已依協
      議履行5 期而已盡償還之誠意，此協議履行困難之情形，
      衡情應為銀行債權人僅考量其債權數額之清償而未慮及債
      務人經濟能力之非可歸責於聲請人之事由所致，且此亦不
      因係於協商時即已存在而有異，則依上開規定，聲請人前
      雖曾與金融機構協商成立，惟其自可不受前開還款協議之
      拘束而得再向本院聲請更生。
  (二)、聲請人現仍積欠如附表所示債權人共計1,775,960 元之債
      務（扣除其所列任黃至平保證人之債務），此有聲請人提
      出之債權清冊、財團法人金融聯合徵信中心當事人查詢個
      人資料回覆書等件在卷可稽，而聲請人名下除有汽車1 部
      外別無其他不動產，其現之月平均收入為21,209元左右（
      扣薪部分已回復計算），有國小在學子女1 人已如上述，
      而其配偶黃至平名下有1 房、1 地、1 田及汽車1 部，其
      於95年度之所得為431,000 元，96年度則為124,452 元（
      3 月份已自昱佑電腦股份有限公司離職），現仍積欠台北
      富邦銀行房貸994,138 元，每月計須繳納7,645 元本息乙
      情，此有綜合所得稅各類所得資料清單、財產歸屬資料清
      單、放款帳卡等件在卷足憑，是聲請人現之月平均收入既
      僅有2 萬1 千元左右，而其配偶之平均所得在扣除須負擔
      之房貸後，亦應不足因應全家庭生活所需，則以其尚非得
      免除扶養義務之情形下，依其所提出之生活、教育費用收
      據等暨上開最低生活費標準為計算，其就其子女1 人依法
      應負擔之扶養費至少即為4,915 元（9, 829÷2） ，而其
      就家庭之共同生活至少亦應負擔住居所需之房貸支出即
      3,823 元（7,645 ÷2） ，以其上開收入扣除前開必須之
      支出及個人最低生活必要費用後，其至多即僅餘2 千餘元
      左右（21,209-4,915-3,823-9,829），以此對比其所負均
      已屆清償期之無擔保債務1,775,960 元，在不計利息之情
      形下，其得清償完畢者至少約須55年，故其所餘者應得認
      已有不能清償其所負債務之虞，聲請人於上開未償債務自
      應已無清償之能力或已不能為清償亦明。
四、綜上所述，聲請人於前開協商時即因有收入不足因應之非可
    歸責事由，以致繼續履行上開還款協議有重大困難，其依法
    自可不受前開還款協議之拘束而得再向本院聲請更生，而聲
    請人可得支配之收入，經扣除其基本支出及應負擔之必要生
    活費用後，其現況應得認已有不能清償其所負債務之虞，且
    其個人亦無何高額資產得供變價清償，其應已該當債清條例
    所定聲請更生之要件，而聲請人經查並未經裁定開始更生、
    清算等程序，亦無許可和解、宣告破產、認可和解、更生或
    協調等民事事件（本院民事紀錄科查詢表、臺灣高等法院被
    告前案紀錄表參照），則聲請人既為非從事營業活動而屬受
    薪之消費者，且其所負無擔保或無優先權之債務總額並未逾
    法定1,20 0萬元之數額，揆諸上開說明，聲請人向有管轄權
    之本院依消費者債務清理條例聲請更生程序以清理其債務依
    法即屬有據，自應予以准許，原裁定駁回抗告人更生之聲請
    ，於法尚有未洽，抗告意旨求予廢棄，自屬有理由，爰依法
    廢棄原裁定，並依同條例第45條第1 項、第16條第1 項規定
    ，由本院予以廢棄改判如主文第2 、3 項所示。
五、依消費者債務清理條例第11條第2 項、第45條第1 項、第15
    條，民事訴訟法第495 條之1 第1 項、第450 條第1 項，裁
    定如主文。
中    華    民    國    97    年    10    月    3     日
                      民事第四庭  審判長法  官   黃國川
                                        法  官   郭瓊徽
                                        法  官   黃宏欽
附表：債權人清冊
┌──┬────────────┬────────┬─────────┐
│編號│債權人                  │金額（新臺幣）  │  種        類    │
├──┼────────────┼────────┼─────────┤
│一  │華南銀行                │51,000元        │信貸              │
├──┼────────────┼────────┼─────────┤
│二  │板信銀行                │69,000元        │信貸              │
├──┼────────────┼────────┼─────────┤
│三  │聯邦銀行                │105,000元       │信貸              │
├──┼────────────┼────────┼─────────┤
│四  │中華銀行                │130,000元       │信貸              │
├──┼────────────┼────────┼─────────┤
│五  │萬泰銀行                │103,000元       │信貸              │
├──┼────────────┼────────┼─────────┤
│六  │台新銀行                │296,000元       │現金卡            │
├──┼────────────┼────────┼─────────┤
│七  │台新銀行                │127,018元       │信貸              │
├──┼────────────┼────────┼─────────┤
│八  │大眾銀行                │228,000元       │信貸              │
├──┼────────────┼────────┼─────────┤
│九  │大眾銀行                │104,000元       │信用卡            │
├──┼────────────┼────────┼─────────┤
│十  │中國信託銀行            │112,000元       │現金卡            │
├──┼────────────┼────────┼─────────┤
│十一│遠東銀行                │47,038元        │信用卡            │
├──┼────────────┼────────┼─────────┤
│十二│國泰世華銀行            │93,835元        │信用卡            │
├──┼────────────┼────────┼─────────┤
│十三│兆豐銀行                │29,410元        │信用卡            │
├──┼────────────┼────────┼─────────┤
│十四│元大銀行                │86,669元        │信用卡            │
├──┼────────────┼────────┼─────────┤
│十五│台新銀行                │1,808元         │信用卡            │
├──┼────────────┼────────┼─────────┤
│十六│花旗銀行                │89,952元        │信用卡            │
├──┼────────────┼────────┼─────────┤
│十七│玉山銀行                │7,129元         │信用卡            │
├──┼────────────┼────────┼─────────┤
│十八│中國信託銀行            │16,308元        │信用卡            │
├──┼────────────┼────────┼─────────┤
│合               計           │1,775,960元     │                  │
└───────────────┴────────┴─────────┘
上為正本係照原本作成
本件不得抗告本裁定已於
本裁定已於97年10月9日下午4時公告
中    華    民    國    97    年    10    月    9    日
                                      書記官  陳心儀


司法院資訊處製作；財團法人民間司法改革基金會備份。
